【裁判字號】    98,重訴,311
【裁判日期】    981214
【裁判案由】    確認本票債權不存在等
【裁判全文】
臺灣士林地方法院民事判決             98年度重訴字第311號
原      告  甲○○
訴訟代理人  陳明欽律師
        人  王秋滿律師
被      告  丁○○
            丙○○  原住臺北市.
上列當事人間確認本票債權不存在等事件，本院於民國98年11月
30 日 言詞辯論終結，判決如下：
    主  文
原告之訴駁回。
訴訟費用由原告負擔。
    事  實  及  理  由
一、程序部分：
（一）本件被告丙○○未於言詞辯論期日到場，核無民事訴訟法
      第386 條各款所列情形，爰依原告之聲請，由其一造辯論
      而為判決。
（二）按訴狀送達後，原告不得將原訴變更或追加他訴。但擴張
      或減縮應受判決事項之聲明者，不在此限，民事訴訟法第
      255 條第1 項第3 款定有明文。原告原起訴請求就附表所
      示之本票，確認被告丁○○對被告丙○○就逾新台幣（下
      同）1000萬元之部分之債權不存在，及撤銷本院98年度司
      執字第15387 號清償票款強制執行事件執行程序於逾1000
      萬元部分撤銷。嗣於98年9 月10日將聲明擴張為確認被告
      丁○○對被告丙○○就附表所示之本票，逾200 萬元之債
      權不存在，及本院98年度司執字第15387 號清償票款強制
      執行事件，其強制執行程序於逾200 萬元之部分應予撤銷
      ，依據首揭規定，原告擴張聲明與法相符，應予准許。
二、原告起訴主張：坐落台北市○○區○○段五小段349 、356
    地號土地及其上同段建號1775號建物（門牌號碼：台北市南
    港區○○○路○段16巷3 號4 樓，以下合稱系爭房地）為被
    告丙○○因其父邵士勤獲配眷宅購宅權益申購所得之土地及
    建物。被告丙○○於民國97年10月14日將系爭房地以總價72
    5 萬元出售原告，原告並於簽約時給付價金350 萬元。簽約
    後，於系爭房地未為所有權移轉登記前，原告始發現被告丙○○早已於97年9 月17日與被告丁○○簽訂買賣契約，將系
    爭房地以總價700 萬元出售被告丁○○，並收取被告丁○○
    價金200 萬元。且因被告丙○○積欠訴外人乙○○債務，訴
    外人乙○○於98年1 月17日執支付命令之執行名義向本院聲
    請對被告丙○○強制執行，請求查封系爭房地（本院98年度
    司執字第2692號清償債務執行案件）。因此，原告於98 年4
    月3 日邀同被告丁○○及訴外人乙○○共同協議，三人就被
    告丙○○所簽發之本票以乙○○150 萬、被告丁○○250 萬
    及原告375 萬元，共計725 萬元為分配基準，訴外人乙○○
    並同意於98年4 月6 日撤回執行之聲請，並由原告或原告指
    定之人取得系爭房地之所有權，系爭房屋價款計為750 萬元
    ，在系爭房地移轉所有權完畢後，扣除應付之稅款等，將分
    配款支付訴外人乙○○、被告丁○○，並簽訂協議書在案（
    以下簡稱系爭協議）。詎知，訴外人乙○○遵守協議撤回對
    被告丙○○之執行後，被告丁○○卻堅持以其取得之執行名
    義繼續查封拍賣系爭房地，違反上開之協議。被告丁○○既
    已同意其所執有之被告丙○○之本票以200 萬元為分配基準
    ，故其與被告丙○○間如附表所示之本票債權僅在200 萬元
    存在，因此，請求確認被告丁○○與被告丙○○間之本票債
    權在200 萬之範圍外不存在如聲明第1 項。且被告丁○○同
    意將系爭房地由原告取得所有權，即不能繼續執行查封拍賣
    系爭房地，故而，請求本院98年度司執第15387 號之執行事
    件，在執行程序逾二百萬元之部分應予撤銷，如聲明第2 項
    所示。併聲明：（一）確認被告丁○○就附表所示之本票逾
    200 萬元部分之債權，對被告丙○○不存在。（二）本院98
    年度司執字第13587 號清償票款強制執行事件之執行程序於
    逾200 萬之部分應予撤銷。
三、被告丙○○並未到庭亦未提出任何書面陳述。
四、被告丁○○則抗辯：
（一）如附表所示之本票係因被告丙○○為擔保並取信被告丁○○因購買系爭房地，必須受限於國軍老舊眷村改建條例規
      定，限制系爭房地之所有權於取得權狀5 年後始得過戶，
      被告丁○○可能因此遭受之損害，而簽發交付被告丁○○
      之票據，被告丁○○在發現系爭房地除經訴外人乙○○查
      封外，亦出售予原告後，始依法聲請本票裁定及聲請強制
      執行，被告陳蕙芳依法主張權益並無違法。被告丁○○與
      被告丙○○間之買賣契約總價金為700 萬元，並約定違約
      之懲罰性違約金500 萬元，顯見附表所示之本票係為保障
      被告丁○○可能受到之損害之用。被告丁○○已向被告丙○○給付200 萬元，另給付佣金20萬，故被告丁○○可向
      被告丙○○請求返還已收定金及違約賠償，共計420 萬元
      ，另得請求賠償懲罰性違約金500 萬元及遲延利息37萬14
      66元，故合計損害已達957 萬1466元，被告丙○○目前下
      落不明，被告丁○○之損害仍在持續增加中，故被告丁○○主張本票債權1200萬元，應屬有據。
（二）因原告邀同數名疑似黑道人士在外等候，且證人戊○○曾
      告知原告之配偶係已經金盆洗手之黑道人士，當時被告丁○○與配偶李文健原係認為系爭協議對於被告丁○○並無
      保障，而希望回去考慮一下，但原告卻在被告丁○○要離
      去前脅迫稱，「過了今天會發生何事不知道」，被告丁○○與配偶才因心生害怕而簽署系爭協議書，並由被告丁○○之配偶交付系爭房地之權狀等文件。且系爭協議書之條
      款不公平，豈有取得系爭房屋而不需給付任何代價之理，
      故契約條款並未未公平互惠等語。
五、兩造不爭執於98年4 月3 日簽訂系爭協議，但被告丁○○抗
    辯該協議係遭原告脅迫所簽訂，且該協議內容並未放棄對於
    被告丙○○之債權請求等語。因此，本件之爭執點即為（一
    ）系爭協議簽訂時被告丁○○是否遭原告脅迫而簽立系爭協
    議？（二）該協議中被告丁○○是否放棄對於被告丙○○超
    過200 萬元之債權？（三）原告是否可依據該協議請求撤銷
    被告丁○○之執行程序超過債權200萬元之部分？
六、法院之判斷
（一）被告丁○○簽署系爭協議書時是否遭原告脅迫？
      1.按因被詐欺或被脅迫而為意思表示者，表意人得撤銷其
        意思表示，民法第92條第1 項前段定有明文。被告丁○○主張簽署系爭協議書時遭原告脅迫云云。但依據上揭
        規定，遭脅迫之意思表示並非當然無效，而需經行使撤
        銷權始歸於無效，而被告丁○○並未提出任何證據證明
        其已對他造之契約當事人即原告及訴外人乙○○以遭脅
        迫為由行使撤銷權，故系爭協議書仍為有效。
      2.況被告丁○○抗辯簽訂系爭協議書遭脅迫一節，並未提
        出證據證明之。且簽約時在場之戊○○證稱，當時原告
        、訴外人乙○○及被告丁○○等人是在忠孝東路的咖啡
        廳簽訂系爭協議。原告與被告丁○○早在97年12月的時
        候，就有過協議，當時還有律師見證，當時協議約定房
        子給原告，價金是800 萬元，房子過戶給原告後，原告
        同意支付被告丁○○235 萬元，後來因系爭房地被訴外
        人乙○○假扣押，所以又在98年4 月3 日約同訴外人乙○○進行協議，並由證人戊○○在場為證，內容是臨時
        寫的，有爭議是第二條的付款方式及房地總價部分，因
        原告還必須多給付訴外人乙○○，所以才作變更，還有
        就是給付方式也有變更，就是過完戶以後一個月把錢直
        接匯給訴外人乙○○跟被告丁○○，證人戊○○是不動
        產業者，被告丁○○之配偶則為代書，證人與被告陳蕙
        芳之配偶認識約有四、五年，與原告則在97年12月才認
        識等語，有本院98年11月30日言詞辯論筆錄在卷可參。
        而證人乙○○亦證稱，當時被告丁○○雖稱要考慮一下
        ，但並未聽到原告有脅迫被告丁○○之言語，簽定系爭
        協議時氣氛很和諧，被告丁○○的配偶就稱伊就直接把
        權狀正本交給代書就可以了。協議之時並不知道原告朋
        友在外等候，是要離去時，才說外面有些人穿布鞋，好
        像是原告朋友，並未說有原告的黑道朋友在外面等語，
        亦有本院98年11月30日言詞辯論筆錄在卷可參。由上開
        證人之證述可知，簽訂系爭契約時之場合係在公開之咖
        啡廳，且被告陳蕙芳亦自承事後並未以其遭脅迫為由報
        警，故在該場合中原告是否可能脅迫被告丁○○及其配
        偶，實有可疑，且證人戊○○與被告丁○○之配偶認識
        之時間較認識原告之時間為長，證人戊○○之陳述應不
        至於偏頗其中一方，而證人乙○○與原告並不認識，係
        因對被告丙○○聲請強制執行，因而出面與原告、被告
        丁○○進行協商，且系爭協議書之地位與被告丁○○相
        仿，而承受必須撤回執行，但系爭房地移轉所有權於原
        告之後，原告債務不履行之風險，因此，其所為之證述
        亦不可能偏頗原告，故證人戊○○、乙○○均證稱當時
        並無任何脅迫之情形發生應當可採。另被告丁○○稱證
        人戊○○曾告知原告之配偶原為黑道後來金盆洗手，則
        既已金盆洗手代表不再涉入黑道事務，自亦不足以使被
        告丁○○及其配偶心生恐懼。而被告陳蕙芳指稱在外等
        候之黑道人士，則經證人乙○○證述係在離去前才發現
        ，且僅稱「穿布鞋」人，並未稱其等為黑道，則協議過
        程中既未發現原告之「穿布鞋」之朋友在外，自亦不使
        尚未簽署協議之被告丁○○心生畏懼而簽署協議。
      3.再者，由原告取得系爭房地，並支付被告丁○○一定款
        項之協定，早在97年12月即曾簽立過協議書，有證人戊○○庭提之和解協議書在卷可參。雖97年12月之和解協
        議書內容與98年4 月3 日之協議書內容略有不同，但係
        因原告為能順利取得系爭房地之所有權，尚須提出款項
        代被告丙○○清償訴外人乙○○，訴外人乙○○始同意
        撤回對系爭房地之執行，而系爭房地於啟封後始能辦理
        移轉所權之手續，故系爭協議中減縮清償被告丁○○之
        款項。而系爭協議之付款方式雖有變更，即原和解協議
        書係由原告先提出款項交付見證律師後，在辦理移轉登
        記系爭房地所權予原告，並將房屋交付原告後，由律師
        將款項交付被告丁○○。但系爭協議之交款程序則變更
        為系爭房屋土地移轉有權後一個月內匯款。雖此交款程
        序之設計，被告丁○○擔負較原和解協議書交款程序略
        大之風險，但被告丁○○之配偶為代書，就不動產之買
        賣如何保障雙方權益，應知之甚稔，原告陳稱係因必須
        辦理貸款始有款項可給付被告丁○○及訴外人乙○○，
        且被告陳蕙芳不爭執當時有代書陳碧玉在場，被告丁○○亦可要求代書保留原告貸款撥款之帳戶、印章並簽發
        取款條、權狀等物，待匯款被告丁○○後在將上開文件
        發給原告即可達到與原和解協議書大約相同保障之交款
        程序，故系爭協議書難謂有不公平或未互惠之處，而使
        原告必須以脅迫之方式強逼被告丁○○同意。
      4.綜上，被告丁○○抗辯，其簽署系爭協議書時遭原告脅
        迫乙節，實難認定。
（二）系爭協議中被告丁○○是否同意對被告丙○○就超過200
      萬元債權部分為拋棄？
      1.被告丁○○執有被告丙○○所簽發如附表所示之本票二
        紙，票面金額共計1200萬元，且業經取得本院97年度票
        字第10795 號本票裁定乙節，有如附表所示之本票影本
        二紙及本院上開本票裁定以件附於本院98年度司執字第
        15387 號執行卷內可參，勘可認定。
      2.原告主張依據系爭協議書，被告丁○○已同意就附表所
        示之本票，僅對被告丙○○之求償金額為200 萬元云云
        。但如附表所示本票之債務人被告丙○○並非系爭協議
        書之當事人，依據民法第343 條規定，債權人向債務人
        為免除之債務之意思者，債之關係消滅，被告丙○○既
        未在協議時在場，被告丁○○根本不可能就超過200 萬
        元部分對被告丙○○為免除債務之意思表示。故原告主
        張被告丁○○同意就附表所示之本票同意對被告丙○○
        僅求償200 萬元，而其他債權則消滅云云，難謂可採。
        又細繹系爭協議書之內容，該內容係以原告將購買系爭
        房地之價金，以訴外人乙○○150 萬及被告丁○○200
        萬之分配基準，由原告直接給付訴外人乙○○150 萬及
        被告陳蕙芳200 萬，當時被告丁○○尚未聲請執行（被
        告陳蕙芳係在98年4 月13日才持本院上開本票裁定聲請
        執行），而訴外人乙○○應撤回執行。依據協議之內容
        ，原告是將應給付被告丙○○之價金直接代被告丙○○
        清償訴外人乙○○150 萬元及被告丁○○200 萬元，換
        取訴外人乙○○撤回執行，被告丁○○不聲請執行，使
        系爭房地回復無查封之狀態，而使原告得順利取得系爭
        房地之所有權，準此，原告、被告丁○○、訴外人乙○○三人所成立之系爭協議書中，並無被告丁○○免除被
        告丙○○就附表所示之本票之其他債權。因此，原告依
        據系爭協議書主張被告陳蕙芳就如附表所示之本票債權
        ，已同意僅對被告丙○○請求清償200 萬元云云，尚非
        可採。從而，原告請求確認被告丁○○對被告丙○○就
        附表所示之本票債權，超過200 萬元部分不存在，為無
        理由。
（三）原告是否可依據該協議請求撤銷超過200 萬元債權之執行
      程序
      1.原告主張被告丁○○同意就附表所示之本票僅對被告丙○○求償200 萬元乙節，並未可採，已如上述，因此，
        原告主張被告丁○○對被告丙○○之執行超過200 萬，
        超過部分應撤銷，難謂有理。
      2.按第三人就執行標的物有足以排除強制執行之權利者，
        得於強制執行程序終結前，向執行法院對債權人提起異
        議之訴，強制執行法第15條前段定有明文。強制執行法
        第15條，所謂就執行標的物有足以排除強制執行之權利
        者，係指對於執行標的物有所有權、典權、留置權、質
        權存在情形之一者而言，最高法院44年台上字第721 號
        住有判例可參。系爭協議書雖約定被告丁○○及訴外人
        乙○○不以其等對於被告丙○○之債權所取得之執行名
        義向法院聲請就系爭房地進行查封、拍賣等強制執行程
        序，此等協議雖對於被告丁○○及訴外人乙○○發生一
        定之拘束力，如有不依協議履行，因請求撤銷執行程序
        必須有足以排除強制執行之權利，原告與被告丁○○間
        之協議並無此效力，故至多僅能請求損害賠償，而無法
        請求撤銷依法聲請執行之程序。故亦無法據此協議，請
        求撤銷已執行之強制執行程序。從而，原告請求撤銷本
        院98司執字第15387 號清償票款強制執行事件之程序，
        亦屬無據，不能准許。
（四）綜上所陳，本件原告提出之系爭協議雖仍有效並對被告丁○○有契約之拘束力，但被告丁○○並未就被告丙○○就
      附表所示之1200萬元之本票債權，超過200 萬元部分為免
      除，原告請求確認附表所示之本票債權超過200 萬元部分
      不存在為無理由。且被告丁○○對於被告丙○○之本票債
      權，超過200 萬元部分既未經確認不存在，況原告亦無足
      以排除強制執行之權利，故原告請求撤銷本院98司執字第
      15387 號清償票款強制執行事件之程序，超過200 萬元部
      分，亦屬無據，故均不能准許，因而應駁回原告之起訴。
七、訴訟費用負擔之依據：民事訴訟法第78條。
中    華    民    國    98    年    12    月    14    日
                  民事第一庭  法  官  黃珮禎
以上正本證明與原本無異。
如對本判決上訴，應於判決送達後20日內向本院提出上訴狀。
中    華    民    國    98    年    12    月    16    日
                              書記官  劉奕湘


司法院資訊處製作；財團法人民間司法改革基金會備份。
